【裁判字號】    89,重上,340
【裁判日期】    900912
【裁判案由】    返還款項
【裁判全文】
臺灣高等法院民事判決  八十九年度重上字第三四○號
    上  訴  人    中興商業銀行股份有限公司東門分行
    法定代理人    李龍乾
    被上訴人      甲○○
右當事人間請求返還款項事件，上訴人對於中華民國八十九年六月八日臺灣臺北地方
法院八十八年度重訴字第二二六三號第一審判決提起上訴，本院判決如左：
    主    文
原判決廢棄。
被上訴人在第一審之訴及假執行之聲請均駁回。
第一、二審訴訟費用由被上訴人負擔。
    事    實
甲、上訴人方面：
一、聲明：(一)原判決廢棄。(二)右廢棄部分，被上訴人在第一審之訴及其假執行之聲請
    均駁回。(三)如受不利之判決，願提供與現金之等值之銀行可轉讓定期存款單為擔
    保，請准宣告免為假執行。
二、陳述：除與原判決記載相同者，茲引用之外，補稱：
(一)、上訴人公司之法定代理人已由蔡宗勳改為李龍乾，爰由李龍乾依法承受訴訟。
(二)、依臺北市政府捷運工程局中區工程處（下稱捷運局中區工程處）工程款明細表，
    得盛營造股份有限公司（下稱得盛公司）將工程款（含保留款）讓與韓國株式會
    社位道公司（下稱位道公司）後，南板線八十八年四月以後之工程款，即由位道
    公司單獨領取，可見上訴人五月間聲請假扣押得盛公司南板線之工程款時，得盛
    公司並無工程款債權存在，而捷運局中區工程處即以得盛公司無工程款債權為由
    ，於原法院八十八年民執全公字第一五五六號假扣押執行程序中具狀聲明異議，
    足見上訴人於執行程序中並未扣得工程款，新祥記工程股份有限公司（下稱新祥
    記公司）自不可能支付七千三百萬元之巨款，撤銷一個未扣得分文之強制執行程
    序，益證系爭同意書之目的非在撤銷上訴人就得盛公司對捷運局南板線工程款所
    為之假扣押執行程序。又本院八十九年度重上字第五七號判決，雖認系爭同意書
    之目的在撤銷假扣押，惟當事人主張之事實不同，自無從援用。
(三)、得盛公司將南板線相關工程款債權讓與位道公司，位道公司復轉讓新祥記公司，
    惟依捷運中區工程處九十年六月十九日北市中軌字第0000000000號回
    函可見該處並不同意位道公司所為之轉讓，新祥記公司自未取得工程款債權，從
    而新祥記公司僅能以與位道公司之協議方式，持位道公司領款章，以位道公司名
    義領取工程款，惟為免上訴人以位道公司債權人地位，就南板線工程款聲請假扣
    押，致新祥記公司無法領得全部工程款，乃與上訴人簽訂協議書、同意書，約定
    由其代得盛公司、位道公司清償上訴人銀行七千三百萬元之貸款，但上訴人不得
    就位道公司對捷運局中區工程處工程款有所主張，可見新祥記公司簽訂系爭同意
    書之目的係要求上訴人銀行不得就位道公司名下之工程款進行假扣押，俾使其繼
    續領取工程款，系爭同意書第二條係「致南板線未能執行」真意確係指捷運局中
    區工程處因第三者辦理假扣押，致南板線工程款不能依原契約關係繼續執行核撥
    作業而言，非指無法撤回執行程序，且該約定為一解除條件。
(四)、上訴人依約未對位道公司名下之工程款聲請假扣押，新祥記公司亦以位道公司之
    名義於八十八年八月及九月領取同年四月至九月之工程款三億五千一百八十二萬
    零七百二十五元，如再加計八十八年十月至八十九年三月領取之工程款，合計已
    達四億九千八百七十五萬一千零三十四元，並經上開捷運局中區工程處第000
    0000000號回函指明，系爭工程已完工驗收合格，得盛公司、位道公司之
    工程款依法核撥完畢，已無工程款可領取，是系爭同意書之目的已達成，解除條
    件並未成就，上訴人自無庸返還七千三百萬元。
乙、被上訴人方面：
一、聲明：上訴駁回。
二、陳述：除與原判決記載相同者，茲引用之外，補稱：
(一)、得盛公司於八十八年二月將南板線工程轉由位道公司單擉承攬，讓與工程款項債
    權，同年七月一日，位道公司復將前開債權讓與新祥記公司，並發文告知捷運局
    中區工程處，是新祥記公司交付七千三百萬元時，得盛公司並無南板線之工程款
    債權存在，且因新祥記公司係自位道公司受讓取得工程款債權，自須急切將得盛
    公司所遭受之假扣押撤銷，可見新祥記公司交付款項之目的，在撤銷得盛公司所
    遭受之假扣押程序，與得盛公司有無工程款無關，亦與得盛公司之債權人是否扣
    押工程款無涉，是系爭同意書第二條所載「致南板線未能執行時」確係上訴人因
    有第三人之查封致無法撤回執行程序或撤回沒有意義時，上訴人仍應返還系爭款
    項之意。
(二)、捷運南板線八十六年六月至八十八年九月之工程款並未因上訴人之假扣押而受影
    響，則新祥記公司於八十八年七月交付七千三百萬元予上訴人，除為確保工程款
    能繼續撥付外，撤銷得盛公司所遭受之假扣押，更為其主要目的，否則新祥記公
    司何不等到工程款撥付受到障礙時，再提供擔保。況與本件事實相同之本院八十
    九年度重上字第五七號判決亦認系爭同意書之目的在於「撤銷假扣押」，是上訴
    人既未辦妥撤銷假扣押，自應依同意書之約定，返還系爭款項予被上訴人。
(三)、系爭同意書內容，皆係針對「撤銷假扣押」乙事而來，並無要求被上訴人不就位
    道公司名下之工程款進行假扣押之意思存在，上訴人辯稱系爭同意書「係要上訴
    人不去假扣押位道公司名下之工程款」云云，實不足採。
(四)、對原審認定新祥記公司為同意書之當事人，並非被上訴人乙節，不再爭執；被上
    訴人係依債權讓與之法律關係請求。
(五)、捷運局中區工程處迄仍扣留約一億七千餘萬元之工程款，且於系爭工程驗收合格
    (八十九年十月十六日)後，仍發函予得盛、位道二公司表明扣留四千七百餘萬元
    ，嗣於九十年一月二十日再發函位道公司發還部分扣留之款項計二千四百餘萬元
    ，顯見上訴人所稱得盛、位道二公司之工程款已依法核撥完畢，並非屬實。
    理    由
一、上訴人之法定代理人已變更為李龍乾，有中興銀行任免通知書可按，李龍乾聲明
    承受訴訟，自無不合。
二、被上訴人起訴主張：訴外人新祥記公司與上訴人於八十八年七月二十日訂立同意
    書，約定於新祥記公司交付現金七千三百萬元予上訴人後，上訴人應即撤銷其對
    捷運局中區工程處假扣押強制執行事件之聲請，並約定若因有第三人亦辦理捷運
    南板線工程之假扣押致無法撤銷假扣押強制執行事件程序時，上訴人應將七千三
    百萬元退還予新祥記公司；新祥記公司業將系爭款項交付上訴人，但因南板線工
    程另有第三人辦理假扣押，致上訴人之撤銷假扣押強制執行事件程序無法辦理，
    經新祥記公司催告請求上訴人返還前項金額，上訴人均置之不理。又新祥記公司
    已於八十九年一月十三日將前開返還系爭款項之債權讓與被上訴人，爰依債權讓
    與之法律關係，求為命上訴人返還七千三百萬元，及自起訴狀繕本送達翌日起至
    清償日止按年息百分之五計算之利息之判決。（被上訴人於本院審理中，陳明僅
    就債權讓與之法律關係請求）
三、上訴人則以：新祥記公司簽立系爭同意書，其目的乃在工程能繼續進行，且上訴
    人不得假扣押位道公司之工程款，俾新祥記公司能繼續領取工程款；其中第二條
    所載「致南板線未能執行時」之真意應係指捷運局中區工程處因第三人辦理假扣
    押，致不能核撥款項而言，非指無法撤銷假扣押強制執行程序。且上開約定係附
    解除條件之法律行為，南板線各項工程款從八十六年六月至八十八年九月完全依
    照契約關係核發，未受上訴人聲請假扣押之影響，從而解除條件尚未成就，被上
    訴人自不得請求返還系爭款項等語，資為抗辯。
四、查，被上訴人主張新祥記公司與上訴人於八十八年七月二十日間訂立同意書，約
    定於新祥記公司交付現金七千三百萬元予上訴人後，上訴人應即撤銷其對捷運局
    之假扣押強制執行程序，若因有第三人亦辦理捷運南板線工程之假扣押致無法撤
    銷假扣押執行程序時，上訴人應將上開款項退還予新祥記公司；新祥記公司業將
    系爭款項交付上訴人，但因南板線工程款尚有台北市銀行等第三人亦聲請假扣押
    執行，致上訴人之撤銷假扣押強制執行事件程序無法辦理；新祥記公司已於八十
    九年一月十三日將其對上訴人之上開債權讓與被上訴人，並於同年一月十七日以
    辯論意旨狀繕本之送達為債權讓與之通知等事實，業據其提出同意書、原法院民
    事執行處通知、存證信函、債權讓與書、辯論意旨狀為證，上訴人並不否認上開
    書證為真正，惟以前揭情詞置辯。關於系爭同意書第二條所載「致南板線未能執
    行時」，被上訴人主張係指上訴人因有第三人之查封致無法撤銷執行程序或撤銷
    無意義之情形而言；上訴人則抗辯其真意係指因第三人辦理假扣押，致南板線工
    程不能繼續進行，捷運局中區工程處未續核撥款項而言，非指無法撤銷假扣押強
    制執行程序；兩造各執乙詞。按「解釋意思表示，應探求當事人之真意，不得拘
    泥於所用之辭句」民法第九十八條定有明文。而當事人立約當時之真意何在，自
    應通觀契約全文，考量過去事實、立約之背景，依誠信原則，自契約之主要目的
    及經濟價值綜合判斷。經查：
(一)、系爭同意書第二條所載：「如在本分行對捷運局之假扣押撤銷未辦妥前，有第三
    者辦理南板線之假扣押，致南板線未能執行時，本分行願意無息退還新臺幣七千
    三百萬元正」，所謂「致南板線未能執行」，並無「撤銷假扣押」字語，若如被
    上訴人所主張其真意為「致南板線未能撤銷假扣押強制執行程序」，理應記明清
    楚方是，且有無該字語，文義完全相反。至第三條雖以手寫增加「唯本行辦妥前
    述假扣押撤銷後，再有其他第三者辦理假扣押或強制執行，則與本行無涉，不需
    退還新台幣七千三百萬元」等語，惟此並非與上開「致南板線未能執行」相對應
    ，故依同意書之內容上訴人固有辦理撤銷假扣押之義務，但自其文義以觀，尚難
    認上開「致南板線未能執行」係指「致南板線未能撤銷假扣押強制執行程序」而
    言。
(二)、次查，系爭南板線軌道工程（ＣＮ５３１／ＣＰ５４１）原由得盛公司與位道公
    司聯合承攬，二公司推由得盛公司向上訴人辦理借款，由位道公司承諾負連帶清
    償之責，並共同簽發面額五億元之本票交付上訴人；八十八年四月間得盛公司發
    生財務危機，乃將工程交由位道公司單獨承攬，由位道公司概括承受工程之權利
    義務，並函請捷運局中區工程處同意合約主體變更，雖得盛公司並未於合約主體
    變更合約書用印，致捷運局中區工程處認合約主體變更程序未完成，惟得盛公司
    自同年五月即撤離工區○○位道公司繼續施工，並向該工程處提報新祥記公司為
    其分包商；嗣位道公司再於同年七月一日與新祥記公司協議，由新祥記公司負責
    完成工程，位道公司則交付該公司印鑑章，由新祥記公司以位道公司名義領取工
    程款，經位道公司於同年七月十四日通知捷運局中區工程處債權讓與之事實，為
    該工程處以依該標合約修定一般條款「承包商不得轉讓本合約全部或一部或其中
    任何權利」之規定，函知不同意債權讓與相關事宜；該標工程業於八十九年十月
    十六日驗收合格，且自八十八年四月起之工程款均由位道公司以切結方式領取，
    合計已達四億九千八百七十五萬一千零三十四元，目前得盛及位道公司均無工程
    款可領取等事實，有承諾書、本票、協議書、位道公司函、捷運局中區工程處北
    市中軌字第八八六○七一六七○○號函、工程轉讓切結書、估驗計價表可證  (
    本院卷第九六－九七、七六、一二九、一六五、一六六、二一○頁、原審卷第一
    四六、五六、五八頁) ，並經捷運局中區工程處函覆明確，有捷運局中區工程處
    九十年六月十九日北市中軌字第0000000000號函附本院卷第二○八、
    二○九頁可稽，均堪信為真實。由以上事實觀之，雖得盛公司並未於捷運局中區
    工程處限期內在合約主體變更合約書上用印，然由該工程處同意得盛公司撤撤離
    工區○○位道公司繼續施工，並自八十八年四月起即由位道公司單獨領取工程款
    等情，堪認捷運局中區工程處業已同意系爭工程合約變更於位道公司承攬。至位
    道公司與新祥記公司之債權讓與，則因有不能轉讓之特約，且為捷運局中區工程
    處所不同意，自不發生讓與之效力。準此，上訴人主張因新祥記公司未取得工程
    款債權，惟工程實際係由新祥記公司繼續施作，故僅能以其與位道公司協議之方
    式，持位道公司領款印鑑章，以位道公司名義領取工程款，惟為免上訴人以得盛
    、位道公司債權人地位，就南板線工程款聲請假扣押強制執行，致其不能續領工
    程款，乃願代得盛、位道公司清償上訴人部分借款七千三百萬元乙節，洵屬可信
    。
(三)、又查，上訴人係於八十八年五月十四日以八十八年度裁全字第二一一○號假扣押
    裁定聲請強制執行捷運局應給付得盛公司之工程款 (原法院八十八年度執全字第
    一五五六號) ，經捷運局於五月三十一日以得盛公司業將其工程款債權轉讓與訴
    外人展盟實業股份有限公司，並通知該局中區工程處，得盛公司對捷運局中區工
    程處並無任何工程款債權存在為由具狀聲明異議，有裁定、強制執行聲請狀、聲
    明異議狀附上開執行卷可按；而上訴人在同年七月二十日簽立系爭同意書之前，
    即由新祥記公司出立承諾書明確記載：「．．．貴分行（即上訴人）應辦事項如
    左：一、關於得盛公司對於台北市政府捷運工程局之各項工程款之請求權均不得
    主張。二、關於韓商位道公司對於台北市政府捷運工程局之各項工程款之請求權
    ，均不得主張。三、貴公司對得盛公司對於台北市政府捷運工程局及所有工程機
    關之各項工程款所為之假扣押應即向法院聲請全部撤回執行。．．」等語；上訴
    人簽立系爭同意書同時復另立一同意書載明：「一、依八十八年七月七日簽訂承
    諾書之約定，本分行於收到新台幣柒仟佰萬元（現金支票）後，本分行針對得
    盛營造股份有限公司及韓國商株式會社位道，對於台北市政府捷運工程局（含新
    店線軌道工程ＣＨ５２１Ａ及南港／板橋線軌道工程ＣＮ５３１／ＣＰ５４１）
    之各項工程款之請求權，均不得主張．．．。」等語；而系爭同意書則約定上訴
    人應撤銷之假扣押執行明細為：台北市政府捷運工程局中區工程處—台北市捷運
    南港／板橋線ＣＮ５３１／ＣＰ５４１標軌道工程、台北市政府捷運工程局南區
    工程處—新店線軌道工程ＣＨ５２１Ａ標等語；被上訴人亦不否認當時已知悉有
    其他銀行對同一工程款債權聲請假扣押，並分別與之協商乙情（見本院卷第二二
    七頁）。而新祥記公司非但未就無法「撤回強制執行程序」部分具體要求，或對
    此有任何協商，且於承諾書、同意書上，載明上訴人應將業已假扣押之南板線工
    程款之強制執行程序撤回外，更一再要求上訴人不得對得盛公司及位道公司就捷
    運局南板線之各項工程款加以主張，由此可知，新祥記公司交付系爭款項之相對
    經濟價值在於當時南板線工程實際上已由其繼續施作，工程款並由其持位道公司
    印鑑章領取，為求各項工程款能順利依約核撥甚明。況被上訴人既主張南板線工
    程款自八十八年四月起即已完全由位道公司領取，其交付系爭款項予上訴人時，
    得盛公司已無南板線工程款之請求權，可見新祥記公司對於系爭工程已由位道公
    司單獨承攬，得盛公司並將所有有關工程款 (含保留款、工程保證金、工程保固
    金、匯差差額及一切與本工程相關之債權等）一併轉讓位道公司（原審卷第一四
    六頁工程轉讓切結書) ，至為明瞭。是則，被上訴人主張其係為協助得盛公司順
    利取回工程保留款及繼續工程並保存商場信用，始同意支付系爭款項，使上訴人
    撤回假扣押云云，（見本院卷第五七、五八頁答辯一狀）顯屬矛盾，難以置信。
(四)、綜上足見，系爭同意書第二條「致南板線未能執行時」之真意應係指捷運局中區
    工程處南板線之工程若因第三者辦理假扣押，致無法進行，工程款未能依約繼續
    核撥而言。被上訴人主張系爭同意書第二條所載「致南板線未能執行」，係指上
    訴人因有第三人之查封致無法撤回執行程序或撤回沒有意義時，上訴人仍應返還
    系爭款項之意，洵非可採。
五、再者，上訴人雖於八十八年七月二十日與新祥記公司簽立系爭同意書當日即依約
    具狀撤回假扣押執行程序，惟因台北市銀行亦於同年六月三十日以八十八年裁全
    字第二八二○號假扣押裁定聲請對同一債權為強制執行，併入同案執行，原法院
    民事執行處乃通知上訴人該扣押命令尚不得撤銷，致上訴人未能辦妥撤銷假扣押
    執行程序，固屬實情。惟按附解除條件之法律行為，於條件成就時，失其效力，
    民法第九十九條第一項定有明文。新祥記公司與上訴人簽訂系爭同意書時，上訴
    人依約負有撤銷假扣押之義務，新祥記公司則已給付上訴人七千三百萬元，惟於
    第二條所載「有第三者辦理南板線之假扣押，致南板線未能執行時」之情形，上
    訴人即應依約返還七千三百萬元，可見上開約定應屬附解除條件之法律行為。茲
    查，上訴人對於得盛公司並未執行得到分文，且依承諾書、同意書之約定放棄對
    於位道公司可向捷運局中區工程處領取之系爭工程款請求權，新祥記公司亦以位
    道公司之名義領取工程款達四億九千八百七十五萬一千零三十四元，並經上開捷
    運局中區工程處第0000000000號回函指明，系爭工程已完工驗收合格
    ，得盛公司、位道公司之工程款依法核撥完畢，已無工程款可領取，是縱上訴人
    未能辦妥撤銷對於得盛公司之假扣押執行程序，亦無礙於系爭同意書目的之達成
    ，解除條件並未成就，上訴人自無庸返還七千三百萬元。至被上訴人於準備程序
    終結後，復提出被上證五至七，主張捷運局中區工程處迄仍扣留約一億七千餘萬
    元之工程款，且仍發函予得盛、位道二公司表明扣留四千七百餘萬元，嗣於九十
    年一月二十日再函位道公司發還部分扣留之款項計二千四百餘萬元云云；惟此不
    惟與該工程處上開覆函內容不符，況其扣留工程款之原因諸多，上訴人既已依約
    履行，符合誠信，此外復無證據證明此係可歸責於上訴人之事由所致，尚難執以
    認定上開解除條件業已成就，而認上訴人有返還系爭款項之義務。
六、綜此，上訴人所為抗辯，洵屬可信。從而，被上訴人依債權讓與之法律關係，請
    求上訴人返還七千三百萬元，及自起訴狀繕本送達翌日起至清償日止按年息百分
    之五計算之利息，於法無據，應與其假執行之聲請，併予駁回。原審判命上訴人
    如數給付，並為假執行之宣告，自有未洽。上訴意旨指摘原判決不當，求予廢棄
    改判，為有理由；爰由本院予以廢棄改判，如主文第二項所示。
七、本件事證已臻明確，兩造其餘之陳述及提出之攻擊防禦方法，均與判決結果不生
    影響，爰不一一審酌，附此敘明。
八、據上論結，本件上訴為有理由，依民事訴訟法第四百五十條、第七十八條，判決
    如主文。
中      華      民      國     九十     年      九      月     十二     日
                                    民事第三庭
                                        審判長法  官  張  宗  權
                                              法  官  蕭  艿  菁
                                              法  官  吳  秀  美
右正本係照原本作成。
如不服本判決，應於收受送達後二十日內向本院提出上訴書狀，其未表明上訴理由者
，應於提出上訴後二十日內向本院補提理由書狀（均須按他造當事人之人數附繕本）
上訴時應提出委任律師或具有律師資格之人之委任狀；委任有律師資格者，另應附具
律師及格證書及釋明委任人與受任人有民事訴訟法第四百六十六條之一第一項但書或
第二項（詳附註）所定關係之釋明文書影本。
中      華      民      國     九十     年      九      月     十九     日
                                               書記官  常  淑  慧
附註：
民事訴訟法第四百六十六條之一（第一項、第二項）：
對於第二審判決上訴，上訴人應委任律師為訴訟代理人。但上訴人或其法定代理人具
有律師資格者，不在此限。
上訴人之配偶、三親等內之血親、二親等內之姻親，或上訴人為法人、中央或地方機
關時，其所屬專任人員具有律師資格並經法院認為適當者，亦得為第三審訴訟代理人
。


司法院資訊處製作；財團法人民間司法改革基金會備份。
